臺灣高等法院臺中分院刑事判決
111年度上易字第404號
上  訴  人  臺灣臺中地方檢察署檢察官
被      告  蔡明諺


選任辯護人  李佳珣律師（法扶律師）
上列上訴人因被告妨害自由案件，不服臺灣臺中地方法院110年
度易字第2190號中華民國111年2月10日第一審判決（起訴案號：
臺灣臺中地方檢察署110年度偵字第9926號），提起上訴，本院
判決如下：
    主  文
上訴駁回。
    犯罪事實
一、蔡○○與陳○○為隔壁鄰居，惟因戶政編籍問題，2人之戶籍地
    址均為臺中市○○區○村路00號，雙方因戶籍地址及水塔使用
    問題，彼此間已有嫌隙，而於民國109年10月間，蔡○○因陳○
    ○未經其同意領取其母親老人津貼一事，對陳○○更加不滿，
    竟基於恐嚇之犯意，於109年12月13日（起訴書記載為109年
    12月15日，檢察官當庭更正為109年12月13日）22時多許，
    在其住處內，隔牆對當時亦在自己住處之陳○○恫稱：「快點
    去報案，不然你家會死人了喔」等危害生命安全之內容，致
    陳○○心生畏懼。
二、案經陳○○訴由臺中市政府警察局太平分局報告臺灣臺中地方
    檢察署檢察官偵查起訴。
    理    由
壹、有罪部分
一、上訴審理範圍：
　　原審判決後，被告蔡○○（下稱被告）未上訴，檢察官僅就原
    審有罪及免訴部分提起上訴，就原審判決被告無罪部分並未
    提起上訴。故本院上訴審理範圍，應僅限於原審判決被告有
    罪及免訴部分。
二、證據能力部分：
　㈠按被告以外之人（包括證人、鑑定人、告訴人、被害人及共
    同被告等）於審判外之言詞或書面陳述，為所謂傳聞證據，
    由於傳聞證據有悖於法院直接審理及言詞審理之精神，妨害
    當事人之反對詰問權，影響程序正義之實現，除法律有規定
    者（例如刑事訴訟法第159 條第2 項、第159 條之1 至第15
    9 條之5 、第206 條等）外，原則上不具證據能力。經查，
    證人陳○○及陳○○於警詢所為之證述，乃被告以外之人於審判
    外所為之言詞陳述，屬傳聞證據，被告及其辯護人於本院審
    理時既爭執證人陳○○及陳○○警詢時證述之證據能力（本院卷
    第85頁），且證人陳○○及陳○○於原審審理時均已到庭接受交
    互詰問，尚無刑事訴訟法第159條之2所定例外得為證據之情
    形，是依上開規定，自無證據能力，本院固不得作為認定被
    告犯罪事實之積極證據，然前揭陳述仍得作為彈劾證據使用
    ，併此指明。
　㈡除上述爭執外，下述其餘經本院列為本案證據之被告以外之
    人於審判外之陳述，檢察官、被告及辯護人於本院調查證據
    時，知悉有刑事訴訟法第159 條第1 項不得為證據之情形（
    本院卷第84頁），檢察官同意作為證據，被告及辯護人迄至
    本院言詞辯論終結前，均未聲明異議，視為同意作為證據。
    本院審酌該等證據取得過程並無瑕疵，與本案待證事實復具
    相當關聯性，以之為本案證據尚無不當，認得為本案證據，
    依刑事訴訟法第159 條之5 規定，均有證據能力。
　㈢本院以下所引用非供述證據，並無證據證明有出於違法取得
    情形，且與待證事實具關聯性，亦認均有證據能力。
三、認定犯罪事實所憑之證據及理由：
　　訊據被告固坦承有在住處內，隔牆對告訴人陳○○稱「快點去
    報案，不然你家會死人了喔」等語，然否認有何上開恐嚇犯
    行，辯稱：因為告訴人盜領我母親九九重陽禮金，我有嚴重
    的躁鬱症，我只是在發洩我的情緒，且那些話我認為是我在
    109年10月19日講的，我承認10月19日有敲打鐵皮牆面，並
    講那些話語，我知道告訴人有錄音，怎麼可能犯同樣的錯誤
    再被告訴人錄音，而且我有提出我自己裝的監視器拍攝影像
    ，可以證明我在12月13日那天沒有說那些話等語。辯護人則
    為被告辯護稱：此次實際上也是109年10月19日同一段所講
    的話，此可從被告於上訴後所提出告訴人告訴案發時點即10
    9年12月13日晚間9時50分至翌日凌晨2時止，被告所申設之
    監視器錄影畫面，均未見有何告訴人指訴被告有叫囂或敲打
    鐵皮牆面之情；而被告陳述前詞，只是希望請警察處理，且
    對於告訴人盜領老人津貼一事不滿，才會發洩情緒所講的言
    語，主觀上並無恐嚇犯意等語。然查：
　㈠被告有在其住處內，隔牆對著當時亦在自己住處之告訴人稱
    ：「快點去報案，不然你家會死人了喔」等語之事實，為被
    告所自承，並有原審勘驗筆錄在卷可稽（原審卷第83至84頁
    ），且經證人即告訴人陳○○、證人陳○○於原審證述明確（原
    審卷第86、94、149頁），是此部分事實堪以認定。
　㈡本案應審究者為被告講述上開言語之時間為何：
　  1.證人陳○○於原審審理時證稱：這是不同天錄的，敲打聲也
      不同；此段錄音是我兒子陳○○在我們家2樓錄的，原始錄
      音檔在他那邊，我兒子有傳給我；這跟109年10月19日錄
      音檔不一樣，因為兩次是不同時間，被告在敲打的聲音聽
      起來當然是不一樣，這次被告是用木棍，且沒有造成破洞
      ，鐵皮牆面造成破洞凹陷是10月19日造成的，那次聲音聽
      起來是刀器、鐵器所打，不是木棍；第2次跟第1次的幹你
      娘那個不一樣，是不同天的事情，不能綁在一起；每次都
      有報警，警察都有來，但是沒有馬上做筆錄等語（原審卷
      第85至94頁）。
　  2.證人陳○○於原審審理時證稱：我的戶籍是在○○路00號，實
      際上跟我爸爸陳○○住○○○路00號，我是聽我爸爸講才知道
      因為老人年金的事情與被告產生嫌隙，被告就一直放不下
      ，說我爸爸偷領他們的錢；當天我有把錄音的檔案傳給我
      父親，錄音檔還在我的手機，我手機裡面的兩段錄音內容
      ，都是不同天被告恐嚇的情形，12月13日這段與原審卷第
      83至84頁勘驗筆錄內容相同，經我檢視我的手機後，可以
      確認是109年12月13日發生的事情，手機上面顯示22：11
      ：22，應該是晚上10時11分左右發生的；另一段錄音12月
      15日的這個被告後面就沒有講話，所以我們就沒有提告；
      每次發生，我們都有報警，警察也都有來；我們錄音是一
      天、一天的錄，不可能拿前面的錄音再來後面告；因為我
      有用手機錄音，我跟我爸爸講我有錄音，他就沒有錄音，
      我就把錄音檔傳給我爸，他就直接到派出所做筆錄等語（
      原審卷第150至158頁），並有手機錄音檔案頁面擷圖附卷
      為憑（原審卷第167頁），且經原審法院當庭勘驗證人陳○
      ○手機內2020/12/13的錄音檔，確實與原審卷第83至84頁
      「12月15日錄音檔」勘驗內容相同（原審卷第155頁）。
      證人陳○○亦證稱：從我109年10月16日搬回到00號跟父親
      同住後，被告敲牆、大聲講話的情形我知道的就有好幾次
      ，他想到就會敲，他每次敲我們都有報警，派出所的人就
      會過來處理；12月13日我有錄音，因為我要上班，所以我
      就把錄音檔傳給我爸，他就直接到派出所做筆錄等語（原
      審卷第155至156、158頁），而表示對於被告敲打牆面、
      大聲講話之具體時間難以明確記憶。本院審酌本案被告是
      與告訴人間產生嫌隙，證人陳○○僅為告訴人之子且同住一
      起，實際上其個人與被告並無任何過節，應無甘冒偽證罪
      刑責而設詞誣陷被告，所述應為真實。參以證人陳○○上開
      證述內容及證人陳○○手機內之錄音檔資訊，堪認被告所述
      上開言語，原始錄音檔來自證人陳○○手機內2020/12/13的
      錄音檔，故被告講述上開言語之時間應為109年12月13日
      ，被告辯稱上開言語乃是其於109年10月19日同日所述，
      為犯後卸責之詞，不足採信。
　  3.告訴人雖於警詢時指稱被告講述上開言語之時間為109年1
      2月15日，然因證人陳○○手機內亦有109年12月15日的錄音
      檔，僅因後來被告沒有再講話，此經證人陳○○證述如前，
      因時間相距甚近，且109年12月15日告訴人亦有因被告敲
      打鐵皮牆而電話報案，此有臺中市政府警察局太平分局11
      0年12月27日中市警太分偵字第0000000000號函暨檢附之
      職務報告、○○派出所員警工作紀錄簿在卷可參（原審卷第
      111至115頁），故告訴人誤將12月13日錄音檔認為是12月
      15日，尚屬情有可原。然從告訴人提告時所指訴被告恐嚇
      並叫其快點去報警等內容及所提出之錄音譯文（偵卷第39
      、59至60頁），實與證人陳○○手機內2020/12/13的錄音檔
      內容一致，業經原審勘驗後製成勘驗筆錄在卷可考（原審
      卷第83至84、155頁），且所提告之內容業經偵查中檢察
      官當庭勘驗錄音光碟，內容大致與告訴人所提出之12月15
      日譯文相符，有偵訊筆錄及譯文為憑（偵卷第123、59至6
      0頁），堪認本案告訴人所提告事實，應為被告109年12月
      13日所為，此部分亦經原審檢察官當庭更正犯罪時間為10
      9年12月13日，並無礙被告之防禦權。
　㈢按刑法第305條之恐嚇罪，所稱以加害生命、身體、自由、名
    譽、財產之事，恐嚇他人者，係指以使人生畏怖心為目的，
    而將加惡害之旨通知於被害人而言，且恐嚇係僅以通知加害
    之事使人恐佈為已足，不以行為人真有加害之意或付諸行動
    為必要；而被害人是否達到心生畏懼之程度，應本於社會客
    觀經驗法則為判斷基準，行為人如以加害生命、身體之惡害
    通知他人，致該他人客觀上足以陷於危險不安之狀態，並已
    達危害他人自由安全之程度，即得以該罪名相繩。經查，被
    告與告訴人確實有因告訴人領取被告母親老人津貼一事產生
    過節，此經被告自承在卷（原審卷第46頁），且被告所講「
    不然你家會死人了喔」等言語，在客觀上足使與告訴人立於
    相同情境、地位之一般人，感覺自己或家人生命安全遭受威
    脅並因此心生畏懼，且亦確實令告訴人心生恐懼，業據告訴
    人於原審審理時證述明確（原審卷第86、94頁）。被告為智
    識能力正常之成年人，對該等言詞為恐嚇言語，要難諉為不
    知，且觀之被告前後言語，除恐嚇告訴人外，尚有辱罵及叫
    囂之意，均是針對告訴人所為，然其中「不然你家會死人了
    喔」等言語，確實具有恐嚇危害安全之犯意而應成立恐嚇危
    害安全罪無訛。
　㈣被告及辯護人雖以前詞置辯，然查：
　　⒈就被告及辯護人所指前揭言詞應係109年10月19日所言，且
      被告曾於109年11月12日雇工裝設監視攝影機，而於告訴
      人指訴之109年12月13日晚間，監視器並未錄得被告有何
      持棍棒敲打牆壁及恐嚇叫囂畫面，並提出裝設監視器主機
      之收據及監視器光碟影像為證。然查，倘被告及辯護人前
      揭所言為真，被告因與告訴人間屢發衝突，於109年11月1
      2日雇工裝設監視器，被告於知悉告訴人執前詞提告時，
      當會即時提出上開證據，以彈劾告訴人指訴不實；然被告
      自110年1月18日接受警詢初訊至111年1月11日原審審理終
      結，均未曾親自或委由辯護人主張前揭證據資料，從而，
      上開證據資料與本案之關聯性實屬有疑；且本院依照前揭
      證人陳○○手機內錄音時間及錄音內容之勘驗結果，認已足
      證明被告確係於109年12月13日晚間為上開恐嚇言詞，辯
      護人此部分所陳，尚難影響本院依照前揭調查證據資料所
      認定之結果。
　　⒉就被告所辯前開言詞僅係發洩情緒，並無恐嚇之意等情部
      分，蓋被告所稱告訴人盜領其母親老人津貼之事為10月份
      發生之事，被告因此於109年10月19日2時20分許，已有敲
      打鐵皮圍牆並造成破洞及凹陷之毀損犯行，經臺灣臺中地
      方法院另案判刑確定，有該院110年度中簡字第166號刑事
      簡易判決、刑事紀錄科查詢表在卷可稽（原審卷第39至42
      、75頁），前開事件距離本案已有將近2個月之久，參以
      告訴人證稱每次被告大聲講話都有報警，足認被告所講之
      言語內容已有令告訴人心生畏懼之情形，而非單純發洩情
      緒所述，告訴人方需報警處理，以免於自己或家人之生命
      、安全遭受到威脅，故被告辯稱自己是在發洩情緒，主觀
      上並無恐嚇意思等語，實難採信。
　㈤綜上所述，本案事證明確，被告犯行堪以認定，應予依法論
    科。
四、論罪科刑及對原審判決及上訴理由之說明：
　㈠核被告所為，係犯刑法第305 條之恐嚇危害安全罪。
　㈡對原審判決及上訴理由之說明：
　　1.原審認被告前揭恐嚇罪行罪證明確，並審酌被告與告訴人
      為鄰居，雖前已因戶籍地址及水塔使用產生嫌隙，後因領
      取老人津貼一事再起紛爭，竟不思理性處理，而以前揭恐
      嚇言語恐嚇告訴人，致告訴人心生畏懼，所為實不可取，
      並考量其犯後否認犯行，未能確實反省己過之犯後態度，
      兼衡其為低收入戶及身心障礙者，及其於原審時自述之智
      識程度、無業、家庭經濟狀況等一切情狀，量處被告拘役
      50日，並諭知如易科罰金以新臺幣1千元折算1日，經核原
      審此部分認事用法並無違誤，量刑說理亦屬妥適。
　　2.檢察官上訴認被告僅因細故，即為本案犯行，其犯罪手段
      惡性重大，造成告訴人心理恐懼甚鉅，參照恐嚇危害安全
      罪之法定刑係2年以下有期徒刑，與被告之犯罪情節、惡
      性顯不相當，應撤銷原判決，另為適法之判決。然查，刑
      罰之量定，屬法院自由裁量之職權行使，應審酌刑法第57
      條所列各款事由及一切情狀，為酌量輕重之標準，並非漫
      無限制；而在同一犯罪事實與情節，如別無其他加重或減
      輕之原因，下級審量定之刑，亦無過重或失輕之不當情形
      ，上級審法院對下級審法院之職權行使，原則上應予尊重
      。經查，原判決業已就刑法第57條所規定各項量刑因子予
      以審酌，並就檢察官上訴意旨所指之被告犯罪動機、手法
      及所造成損害具體說明，實可認檢察官上訴意旨所指前揭
      量刑因子，業經原審綜合審酌。況恐嚇罪之法定刑為有期
      徒刑2年以下有期徒刑、拘役或9千元以下罰金，原審對被
      告量處拘役50日，雖非重度量刑，然亦非科處接近底刑之
      最低刑度，尚難認原審量刑有何不當違法或輕重失衡之情
      ，故檢察官上訴難認有理由。
貳、免訴部分
一、公訴意旨略以：被告基於恐嚇之犯意，於109年10月19日2 
    時許，在其住處內，隔牆對當時亦在自己住處之告訴人恫稱
    ：「叫警察來啦，快點啦，不然你性命會休去啦」等危害生
    命安全之內容，致告訴人心生畏懼，因認被告涉犯刑法第30
    5條之恐嚇罪嫌等語。　　
二、刑事訴訟法第302條第1款規定「案件曾經判決確定者，應諭
    知免訴之判決」，係以同一案件，已經法院為實體上之確定
    判決，該被告應否受刑事制裁，即因前次判決而確定，不能
    更為其他有罪或無罪之實體上裁判。此項原則，關於實質上
    一罪或裁判上一罪（如：刑法第55條所定一行為而觸犯數罪
    名之想像競合犯），其一部事實已經判決確定者，對於構成
    一罪之其他部分，亦有其適用；蓋此情形，係因審判不可分
    之關係，在審理事實之法院，對於全部犯罪事實，依刑事訴
    訟法第267條之規定，本應予以審判，故其確定判決之既判
    力，自應及於全部之犯罪事實。
三、經查：　　　
　㈠被告基於毀損器物之犯意，於109年10月19日2時20分許，在
    臺中市○○區○村路00號旁，手持木棍擊打告訴人設在臺中市○
    ○區○村路00號及00號間用以相互阻隔之鐵皮圍牆，造成該鐵
    皮圍牆產生破洞及凹陷，致喪失遮蔽他人視線及防雨潑入等
    效用，足生損害於告訴人之犯罪事實，業經檢察官聲請簡易
    判決處刑，並經臺灣臺中地方法院於110年2月26日以110年
    度中簡字第166號刑事簡易判決判處罪刑（下稱前案），經
    被告提起上訴後撤回上訴，於110年11月25日確定等情，有
    上開判決、刑事紀錄科查詢表及臺灣高等法院前案案件異動
    查證作業表在卷可查（原審卷第39至42、75、173頁）。前
    案雖未就被告所涉恐嚇部分論罪，然依照告訴人提出之109
    年10月19日錄音檔內容，被告係在敲打鐵皮圍牆過程中，一
    併對告訴人恫稱：「叫警察來啦，快點啦，不然你性命會休
    去啦」等語，業經原審勘驗後製成勘驗筆錄在卷可憑（原審
    卷第82至83頁），且告訴人於109年12月24日第一次警詢時
    即指稱：109年10月19日2時許，被告敲打牆壁，造成牆壁有
    凹陷毀損，「在敲打牆壁過程中」，他對我家裡罵三字經，
    並且說叫警察來，如果沒有報案，生命就沒了等語（偵卷第
    33頁）。由此可見，被告所犯恐嚇危害安全罪部分，與前案
    判決確定之毀損他人物品罪部分，犯罪地點相同，行為、時
    間具有高度重疊之情形，難以切割，可視為一行為觸犯數罪
    名之想像競合犯，為裁判上一罪關係，應屬同一案件。
　㈡綜上，被告既於毀損告訴人鐵皮圍牆犯行過程中，對告訴人
    恫稱上開恐嚇言語，被告此部分所為恐嚇犯行與前案判決之
    毀損犯行，核屬同一案件甚明，而被告所為之恐嚇犯行與前
    案之毀損犯行，屬一行為觸犯數罪名之想像競合犯，為裁判
    上一罪之不可分之關係，揆諸前揭說明，被告此部分犯行應
    為前案確定判決之既判力所及。從而，檢察官就同一案件之
    其他部分再行提起公訴，依前開說明，原審諭知免訴之判決
　　，認事用法並無違誤。
　㈢檢察官上訴意旨雖認被告前揭毀損及恐嚇行為，並非難以切
    割之社會事實上之一行為，故原審所為免訴諭知失當，應予
    撤銷。然本院審酌前揭行為發生時、空緊密性及被告為前揭
    毀損、恐嚇行為之動機及目的，認原審認定被告於同一時、
    空下，所為前揭恐嚇、毀損行為，可視為一行為，尚無不當
    ，進而認定本案被訴恐嚇犯行，為前案毀損判決既判力效力
    所及，亦屬妥適，檢察官此部分上訴亦無理由，應予駁回。
據上論結，應依刑事訴訟法第368條，判決如主文。
本案經檢察官廖聖民提起公訴，檢察官黃元亨提起上訴，檢察官
黃裕峯到庭執行職務。
中　　華　　民　　國　　111 　年　　7 　　月　　6 　　日
            刑事第八庭　  審判長法　官　林  清  鈞
                                法　官　郭  瑞  祥
                                法　官　簡  婉  倫
以上正本證明與原本無異。
不得上訴。
                                書記官  林　書　慶
　　　　　　　　　　　　　　　　
中　　華　　民　　國　　111 　年　　7 　　月　　6 　　日
附錄論罪科刑法條：
中華民國刑法第305條
以加害生命、身體、自由、名譽、財產之事恐嚇他人，致生危害
於安全者，處2年以下有期徒刑、拘役或9千元以下罰金。